【裁判字號】    99,台上,7702
【裁判日期】    991209
【裁判案由】    妨害性自主等罪
【裁判全文】
最高法院刑事判決            九十九年度台上字第七七０二號
上  訴  人  黃冠穎
上列上訴人因妨害性自主等罪案件，不服台灣高等法院台中分院
中華民國九十八年五月十三日第二審判決（九十八年度少上訴字
第二號，起訴案號：台灣台中地方法院檢察署九十七年度少偵字
第二二號），提起上訴，本院判決如下：
    主  文
原判決撤銷，發回台灣高等法院台中分院。
    理  由
本件原判決認定上訴人黃冠穎有如其事實欄所載之共同犯剝奪他
人行動自由與對未滿十四歲之女子強制性交犯行，因而維持第一
審論處上訴人共同妨害自由及強制性交罪刑之判決，駁回上訴人
在第二審之上訴。固非無見。
惟查：(一)、證人係指在他人之訴訟案件中，陳述自己所見所聞具
體事實之人。被害人就被害經過所為之陳述，其目的在於使被告
受刑事追訴處罰，是被害人立於證人地位具結而為陳述，其供述
證據之證明力仍較與被告無利害關係之一般證人之陳述為薄弱。
從而，被害人就被害經過之陳述，除須無瑕疵可指，且須就其他
方面調查又與事實相符，亦即仍應調查其他補強證據以擔保其陳
述確有相當之真實性，而為通常一般人均不致有所懷疑者，始得
採為論罪科刑之依據，非謂被害人已踐行人證之調查程序，即得
逕以其陳述作為有罪判決之唯一證據。原判決固以被害人即證人
甲女與證人宋ＯＯ於第一審法院少年法庭及刑事庭之證述，受理
疑似性侵害事件診斷證明書、內政部警政署刑事警察局民國九十
七年三月二十二日刑醫字第097002221號鑑驗書等作為論處上訴
人犯強制性交罪之依據。依原判決認定之事實，上訴人係以「『
強拉』甲女至沙發後方床上，將之『強壓』在床，雖甲女喊叫、
推拒及宋ＯＯ在旁勸阻，……逕自『摀住甲女嘴巴』，適宋ＯＯ
……暫行出門，……，即『強行脫掉』甲女內、外褲，……，以
此強暴方法對甲女為強制性交得逞」，理由欄並以宋ＯＯ於第一
審（少年保護事件）調查時證稱上訴人拉甲女至沙發後方床上，
有摀住甲女嘴巴作為佐證（見原判決第四頁第十九行）。然依卷
內資料，甲女於第一審審理時證述「（後來在宋ＯＯ出門前，被
告還有對你做什麼事情？）就是亂摸我。」「（後來有到房間床
上？）是宋出門後。」「（被告拉你到床上，是在宋出門前或出
門後？）出門後。」「（被強拉進房間前，你有無尖叫、抗拒的
舉動？）我一直推被告，沒有叫。」「（在宋ＯＯ的床上，被告
對你性侵時，如何對你性侵，是否有用雙手壓住你？）他一手拉
住我的手，另一手脫我褲子，我呼救，他摀住我嘴巴。」「（當
時宋ＯＯ是否有勸阻被告不要對你性侵？）當時他不在。……坐
在床上時，宋ＯＯ已經離開。」等語（見第一審少年刑事卷第三
七頁第三、五、七、九行，第三九頁倒數第六、八行，第四０頁
倒數第九、八、六、五、三、一行，第四一頁第一行）。所稱如
果無訛，究竟上訴人以上揭「強行」之方法實行犯罪時，宋ＯＯ
有無在場？關係本件補強證據之有無。且甲女所稱上訴人以其中
一手拉住甲女之手，於甲女呼救時換手摀住甲女之嘴巴，僅以一
手脫去甲女牛仔褲；再依卷內受理疑似性侵害事件驗傷診斷書之
記載，甲女除處女膜有陳舊性裂痕外，身體其他部位並無傷痕（
見偵查卷證物袋）。倘上開證據屬實，甲女加以抗拒，上訴人得
否能以一隻手輕易脫去甲女之牛仔褲？並非無疑。又若上訴人係
以暴力相加，甲女之肢體何以無其他擦撞痕跡？凡此攸關上訴人
是否構成以強暴方法犯強制性交罪，原判決未進一步查明，遽以
被害人之指訴為認定上訴人犯強制性交罪之依據，非無研求之餘
地。另甲女與上訴人及宋ＯＯ等並非初識（見前引卷第三九頁第
三、五行），甲女何以在宋ＯＯ還債返家時未告知遭上訴人以強
暴方法強制性交？又何以繼續留在現場不先行離去？事後雖由彼
等共同友人邱ＯＯ載送回家，回家途中甲女有無告知其遭強制性
交之情事？或論及強制性交之內容及當時情緒的狀況，均有助於
事實之釐清，原審未進一步調查，尚嫌未足。而一般非自願，遭
受暴力性侵害，對於性侵害者，大部分深惡痛絕，避之惟恐不及
，然上訴人指稱甲女事後「曾與其及彼等共同在友人劉ＯＯ家中
玩樂」「與其前男友沈ＯＯ在汽車旅館時，上訴人亦同處一室」
「並於本案原審審理時，以MSN與上訴人聯絡，告知本案相關情
形」
（見原審卷第十四頁），實情是否如此？為發見真實，自有再加
釐清之必要，原審未遑究明，遽行判決，自有證據調查未盡之違
法。(二)、有罪之判決書，對於被告有利之證據不採納者，應記載
其理由，刑事訴訟法第三百十條第二款定有明文。原判決事實認
定，於九十七年一月一日下午六時許，上訴人與宋ＯＯ邀約甲女
陪同前往書局購買BB彈，遭甲女拒絕，由宋ＯＯ先行發動機車，
上訴人強拉甲女反扣甲女雙手並將甲女強行抱上該機車，與宋Ｏ
Ｏ以前後夾載三貼方式，將甲女強行押走，並先到北新國中附近
之超商、書局購買BB彈未果後，繼續以同上方式強押甲女，於當
晚八時許載回宋ＯＯ住處一樓房間內，二人將甲女夾坐於沙發中
間看電視、聊天，不讓甲女離去，共同以此強暴手段，剝奪甲女
之行動自由，並以甲女之指訴作為論據。然證人即宋ＯＯ之祖母
吳ＯＯ於原審證稱「彼等三人並無牽手進來，三者間有距離」「
好像到我家來玩」「好像有出來上廁所」（見原審卷第六九頁反
面第十六行，第六八頁反面第十五行、倒數第四行）；宋ＯＯ證
稱「（你們進入書局買BB彈時，是否三人一起進去？）我記得是
三人一起進去」「（你們三人在你家看電視時，被害人有無單獨
離開？）她好像有到飯廳的飲水機喝水」（見原審卷第九八頁反
面第九行至十五行）。倘證人所證為可採，上訴人非法剝奪甲女
之行動自由至何時終止？書局或超商係公共場所，被害人之行動
自由遭到拘束，何以不呼救？宋ＯＯ家中尚有其祖母，為何不請
求援助，而繼續留在現場，導致遭到強制性侵？實情究竟如何？
非無探究之餘地。原判決未就此有利部分加以說明，亦嫌理由欠
備。上訴意旨，執以指摘原判決不當，非無理由，應認有發回更
審之原因。
據上論結，應依刑事訴訟法第三百九十七條、第四百零一條，判
決如主文。
中    華    民    國  九十九  年   十二   月    九    日
                      最高法院刑事第十庭
                          審判長法官  石  木  欽  
                                法官  洪  佳  濱  
                                法官  韓  金  秀  
                                法官  段  景  榕  
                                法官  周  煙  平  
本件正本證明與原本無異
                                      書  記  官  
中    華    民    國  九十九  年   十二   月   十四   日
                                                       s

司法院資訊處製作；財團法人民間司法改革基金會備份。
